【裁判字號】    98,交聲,2943
【裁判日期】    981109
【裁判案由】    聲明異議
【裁判全文】
臺灣高雄地方法院交通事件裁定        98年度交聲字第2943號
原處分機關  交通部公路總局高雄區監理所
異  議  人  甲○○
即受處分人
上列異議人即受處分人因違反道路交通管理處罰條例案件，對於
交通部公路總局高雄區監理所中華民國98年9 月18日所為之處分
（原處分案號：高監營裁字第裁80-N00000000號）聲明異議，本
院裁定如下：
    主  文
原處分關於罰鍰逾新臺幣貳萬元部分撤銷。
前項撤銷部分，甲○○不罰。
其他異議駁回。
    理  由
壹、程序部分：
一、按受處分人不服道路交通管理處罰條例第8 條所定主管機關
    所為之處罰者，得於接到裁決書之翌日起20日內，向管轄地
    方法院聲明異議，為道路交通管理處罰條例第87條第1 項所
    規定；又依道路交通管理處罰條例第87條規定向管轄法院聲
    明異議之期間，自裁決送達之翌日起算，並得依法扣除在途
    期間及聲請回復原狀，道路交通案件處理辦法第12條所亦訂
    有明文；而有關道路交通案件處理辦法第12條規定交通案件
    聲明異議之在途期間扣除，依法院訴訟當事人在途期間標準
    第4 條第1 款第2 目規定，當事人非居住於處罰機關所在之
    鄉、鎮、市（包括縣轄市、省轄市及院轄市），但居住於受
    理聲明異議案件法院之管轄區域者，依該標準第2 條第1 款
    中之「地方法院在途期間」欄所載日數，扣除在途期間，合
    先敘明。
二、查本件原處分機關所為高監營裁字第裁80-N00000000號違反
    道路交通管理事件裁決書，係於民國98年9 月18日所作成，
    並於同年9 月23日14時送達異議人位於高雄縣鳥松鄉○○村
    ○○路2 巷27號之戶籍地址，由異議人之妻代收等情，有交
    通部公路總局高雄區監理所送達證書影本1 紙在卷可稽（參
    本院卷第11頁），故上開裁決書已於該日發生送達之效力。
    又異議人係居住在高雄縣鳥松鄉，與處罰機關即交通部公路
    總局高雄區監理所所在之高雄縣鳳山市為不同鄉鎮市，依前
    開說明，若異議人不服上開處分提起異議，其聲明異議之期
    間，自須扣除在途期間，即應依法院訴訟當事人在途期間標
    準第2 條第1 款規定，加計在途期間4 日，故本件異議人甲
    ○○於98年10月19日前（計算方式：收受裁決書之翌日即98
    年9 月24日算20日，再加4 日即為98年10月17日，而該日為
    星期六，故末日應為98年10月19日）聲明異議，均為適法。
    本件異議人於98年10月16日向原處分機關聲明異議，有聲明
    異議狀上之收狀時間章在卷可查，是異議人在收受裁決書後
    ，業於法定期間內聲明異議，其聲明異議之程序，自屬合法
    ，原處分機關移送書意見欄認異議人聲明異議已逾聲明異議
    之法定不變期間，容有誤會，附此敘明。
貳、實體部分：
一、原處分意旨略以：異議人無駕駛執照，卻於96年10月2 日晚
    上11時21分許，酒後騎乘車牌號碼WCS-226 號輕型機車，行
    經高雄縣鳥松鄉○○路37之6 號為警攔查，經測試其酒精濃
    度值達每公升0.75毫克（超過規定標準每公升0.55毫克以上
    ），經警舉發後，因其一年內有兩次以上酒精濃度超過規定
    標準駕車，原處分機關乃依道路交通管理處罰條例第35條第
    1 項第1 款及違反道路交通管理事件統一裁罰基準表之規定
    ，裁處受處分人罰鍰新臺幣（下同）60,000元，1 年內禁考
    ，並施以道安講習等語。
二、異議意旨略以：異議人前開酒駕違規案，業經檢察官於96年
    11月6 日為緩起訴處分，命異議人向國庫支付40,000元，緩
    起訴期間為1 年。緩起訴期滿，原處分機關又針對異議人之
    酒駕行為裁處罰鍰60,000元，與「一事不二罰」之法理相違
    背，爰依法聲明異議等語。（一年內禁考與道安講習之處分
    部分未異議）
三、按汽車駕駛人，駕駛汽車經測試檢定有下列情形之一者，處
    15,000元以上60,000元以下罰鍰，並當場移置保管其車輛及
    吊扣其駕駛執照1 年；因而肇事致人受傷者，並吊扣其駕駛
    執照2 年；致人重傷或死亡者，吊銷其駕駛執照，並不得再
    考領：一、酒精濃度超過規定標準。又汽車駕駛人，有下列
    情形之一者，應接受道路交通安全講習：……二、有第35條
    第1 項規定之情形。再汽車駕駛人違反本條例規定，應受吊
    扣駕駛執照處分，於汽車駕駛人係無駕駛執照駕車者，在所
    規定最長吊扣期間內，不得考領駕駛執照。道路交通管理處
    罰條例第24條第1 項第2 款、35條第1 項第1 款、第67條第
    6項分別定有明文。
四、經查：
  (一)本件異議人未考領有何駕駛執照，於96年3 月15日曾因酒後
    駕車之違規經罰鍰36,000元，復於前開時、地，酒後騎乘機
    車，為警移送後，經臺灣高雄地方法院檢察署檢察官於96年
    11 月6日以96年度偵字第29982 號為緩起訴處分，緩起訴期
    間為1 年，並命異議人支付4 萬元予國庫，該緩起訴處分並
    於98年1 月8 日期滿等情，有高雄縣政府警察局舉發違反道
    路交通管理事件通知單、交通部公路總局高雄區○○○○○
    道路交通管理事件裁決書及臺灣高等法院被告前案紀錄表、
    違規查詢報表各乙份在卷足憑並經本院調閱上開偵查卷宗核
    閱無訛，此部份之事實，洵堪認定。
  (二)按「一行為同時觸犯刑事法律及違反行政法上義務規定者，
    依刑事法律處罰之。但其行為應處以其他種類行政罰或得沒
    入之物而未經法院宣告沒收者，亦得裁處之。前項行為如經
    不起訴處分或為無罪、免訴、不受理、不付審理之裁判確定
    者，得依違反行政法上義務規定裁處之」，行政罰法第26條
    亦有明文。依其立法理由所示：「一行為同時觸犯刑事法律
    及違反行政法上義務規定時，由於刑罰與行政罰同屬對不法
    行為之制裁，而刑罰之懲罰作用較強，故依刑事法律處罰，
    即足資警惕時，實無為一事二罰再處行政罰之必要。且刑事
    法律處罰，由法院依法定程序為之，較符合正當法律程序，
    應予優先適用。但罰鍰以外之沒入或其他種類行政罰，因兼
    具維護公共秩序之作用，為達行政目的，行政機關仍得併與
    裁處」，可知該條立法目的，乃認處罰目的及處罰方式均相
    同時，若依刑事法律處罰，即足資警惕，即無再為行政處罰
    之必要，以免違背「一事不二罰」之原則，且造成民眾過大
    之負擔，但罰鍰以外之沒入或其他種類行政罰，因兼具維護
    公共秩序之作用，為達行政目的，行政機關仍得併予裁處。
  (三)論者雖質疑刑事程序之緩起訴處分，並非終局刑罰之決定，
    命被告支付一定金額，係免予起訴之附加負擔，並非刑罰。
    然刑事訴訟法第253 條之1 所指之緩起訴處分，其中檢察官
    命被告為金錢給付部分，法另明定得為民事強制執行名義，
    受處分人因上開緩起訴處分而剝奪其財產權，該經被告同意
    之金錢給付義務實具有強制性及懲罰性。雖緩起訴處分形式
    上並非如易科罰金係以支付金錢作為自由刑之替代，惟緩起
    訴實為「暫時之不起訴」，易言之，如被告不能履行所附加
    之負擔，檢察官仍應撤銷緩起訴，並依法追訴。如被告履行
    經由緩起訴處分所附條件，即得免遭檢察官啟動聲請簡易判
    決處刑或起訴等程序，依此觀之，顯仍具有替代刑罰之效果
    ，廣義而言，應屬前揭所稱之「實質刑事法律處罰」，而有
    行政罰法第26條第1 項「一事不二罰」規定之適用。又法務
    部95年5 月25日法律字第0950700393號函雖謂：「行政罰法
    第26條第2 項所稱『不起訴處分』包括『緩起訴處分』在內
    」等語。就「緩起訴」處分係使被告免於刑事訴追之結果而
    言，似與「不起訴」處分之效果相同，然刑事訴訟法第253
    條之1 第1 項係於91年2 月8 日增訂，行政罰法則於94年2
    月5 日公布，該制定在後的行政罰法第26條第2 項既僅臚列
    「不起訴處分或無罪、免訴、不受理、不付審理之裁判確定
    者」，排除「一事不二罰」原則之適用，而未將「緩起訴處
    分」一併納入，應係立法者有意排除，而非法律漏洞。且緩
    起訴處分實質上既非不能證明行為人之犯罪事實，如命為支
    付一定金額之負擔，與實質受罰無異，自與上開行政罰法第
    26條第2 項列舉之不起訴處分等情形迥然有別，是仍無從比
    附援引而為相同之處置。如若不然，則刑事被告如經法院循
    審判程序判處罰金或得以易科罰金之拘役或有期徒刑，無論
    受罰情形如何，均得以援用行政法罰第26條第1 項之規定，
    免於處以行政秩序罰之雙重不利益；至於藉由緩起訴處分而
    節省司法資源者，若基於實質懲罰目的使其財產權遭受剝奪
    ，卻仍另須繳納一定金額之行政罰鍰，其結果勢必降低刑事
    被告接受緩起訴處分之意願，而反噬緩起訴處分替代繁複刑
    事審判程序之制度性機能。準此以言，行政罰法第26條第2
    項既未將緩起訴處分列舉其中，本於「例外規定從嚴解釋」
    之法理及前揭說明，自不能將條文中「不起訴處分」之範圍
    ，擴及於性質顯不相同之「緩起訴處分」。據此，道路交通
    管理處罰條例第35條所規定之處罰併有罰緩與吊扣駕照之處
    分，二者分屬行政罰法法理中對於過去違反義務行為處罰之
    秩序罰，及對於預防將來再犯危險之管制罰；而前者對於過
    去義務違反而為秩序罰之目的與刑事制裁所欲達到保護交通
    安全之目的相同，則為達成相同之目的，處以較重之刑事制
    裁為已足，自不得重複處罰。故如緩起訴處分已為被告應履
    行支付一定金錢之命令，而已依懲罰作用較強之刑事法律制
    裁後，即不得再依行政法為相同性質之處罰。是本件檢察官
    就異議人酒後駕車之同一事實，既已為緩起訴處分，並命異
    議人向國庫支付4 萬元，已產生實質刑罰之效果，而非不起
    訴處分甚明。是則，本件對於金錢裁罰部分，已依懲罰作用
    較強之刑事法律制裁後，本無再依行政法為相同處罰之必要
    ，惟道路交通管理處罰條例第35條第8 項規定：「前項（指
    有酒精濃度超過規定標準而駕駛車輛等情形）汽車駕駛人，
    經裁判確定處以罰金低於本條例第九十二條第三項所訂最低
    罰鍰基準規定者，應依本條例裁決繳納不足最低罰鍰之部分
    」，此一規定法理上係屬行政罰法第26條第1 項之特別規定
    ，而如前所論命被告支付一定金額之緩起訴處分，既屬行政
    罰法第26條第1 項之「刑事法律處罰」，且為避免經法院裁
    判確定者，仍得裁決繳納，而經緩起訴確定者，反而不得裁
    決繳納差額之不公平現象，命被告支付一定金額之緩起訴處
    分，亦應有該條之適用，乃屬當然。故本件異議人上開酒後
    駕車之事實，業經檢察官為緩起訴處分，並命異議人支付4
    萬元予國庫，該緩起訴處分並於98年1 月8 日期滿，有如前
    述，則依上開道路交通管理處罰條例第35條第8 項規定，原
    處分機關就罰鍰部分仍得裁處20,000元，原處分機關逕以受
    處分人酒精濃度超過規定標準，對其裁處罰鍰60,000元，該
    處分罰鍰逾20,000元部分，自有未洽。
五、綜上，原處分機關前開罰鍰之行政裁罰，既有未洽，應由本
    院撤銷原處分中逾越罰鍰20,000元部分（20,000元部分仍應
    由異議人繳交），另由本院為異議人不罰之諭知，以資適法
    。至原處分於罰鍰20,000元以內部分，異議並無理由，應予
    駁回。
六、據上論結，應依道路交通案件處理辦法第19條、第20條前段
    ，裁定如主文。
中    華    民    國    98    年    11    月    9     日
                  交通法庭    法  官   林揚奇
以上正本證明與原本無異。
如不服本裁定，應於收受送達後5 日內向本院提出抗告狀。（應
附繕本）
中    華    民    國    98    年    11    月    9     日
                              書記官   何明昌


司法院資訊處製作；財團法人民間司法改革基金會備份。
